臺灣臺中地方法院刑事判決　　　　　　　96年度訴字第2259號
公　訴　人　臺灣臺中地方法院檢察署檢察官
被　　　告　丙○○
指定辯護人　本院公設辯護人　乙○○
上列被告因違反毒品危害防制條例案件，經檢察官提起公訴（九
十六年度偵字第二八七一號），本院判決如下：
    主    文
丙○○轉讓第一級毒品，處有期徒刑壹年貳月，減為有期徒刑柒
月；又轉讓第一級毒品，處有期徒刑壹年貳月，減為有期徒刑柒
。應執行有期徒刑壹年。
其餘被訴販賣第一級毒品部分無罪。
扣案之第一級毒品海洛因伍包（淨重零點肆捌，空包裝重零點捌
伍公克）沒收銷燬之。
    犯罪事實
一、丙○○明知海洛因係毒品危害防制條例所管制之第一級毒品
    ，竟基於無償轉讓他人施用之犯意，於民國九十六年一月十
    三十二時十分許前之某日，在位於臺中市○○路與福明街口
    之「７－１１便利商店」前，無償轉讓不詳重量之海洛因一
    包予甲○○施用。又另行起意，基於無償轉讓他人施用之犯
    意，於上開時間之二日後，在位於臺中市○○路與福明街口
    之「７－１１便利商店」前，無償轉讓不詳重量之海洛因一
    包予甲○○施用。嗣於九十六年一月十三日十二時十分許，
    為警持本院核發之搜索票，在其位於臺中市○區○○路一六
    八巷一五弄三號四樓之一住處執行搜索時，為警查獲，並扣
    得其所有之海洛因五包（淨重零點四八公克，空包裝重零點
    八五公克）。
二、案經臺中市警察局第三分局報請臺灣臺中地方法院檢察署檢
    察官偵查起訴。
    理    由
壹、證據能力之說明：
一、按被告以外之人於審判外之言詞或書面陳述，除法律有規定
    者外，不得作為證據，刑事訴訟法第一百五十九條第一項定
    有明文。證人在陳述過去之事實，該陳述是否真實，涉及證
    人之知覺、記憶、表達能力及真誠性。而證人知覺及記憶的
    瑕疵、表達之不精確，均有可能造成事實的扭曲，又證人可
    能礙於情面而未完全陳述事實原委，亦可能為了迴護某人，
    刻意為不實或扭曲之陳述，或者為了陷害他人，捏造虛偽之
    證詞。證人陳述過去事實既可能有如此嚴重之瑕疵及真誠性
    的問題，唯有透過具結及詰問程式之後，確認證人之陳述並
    無前述瑕疵，其證詞始能採信。傳聞證據除法律所規定之例
    外，其不能採為證據之原因即在於證人於審判外之陳述並未
    經具結程序以擔保其陳述之可信度，亦無法以詰問方式發現
    證人可能有的知覺、記憶、表達之瑕疵及證人之真誠性。證
    人審判外之陳述，雖未經詰問或具結，但有時在特殊的情形
    下，該證人的陳述，依據經驗法則，可相信為真實，傳聞法
    則乃例外承認得為證據。而被告以外之人於檢察事務官、司
    法警察（官）調查中之陳述（含言詞陳述及書面陳述），性
    質上屬傳聞證據，且一般而言，其等多未作具結，所為之供
    述，得否引為證據，素有爭議。惟依刑事訴訟法第二百二十
    八條第二項，法院組織法第六十六條之三第一項第二款之規
    定，檢察事務官有調查犯罪及蒐集證據與詢問告訴人、告發
    人、被告、證人或鑑定人之權限；刑事訴訟法第二百二十九
    條至第二百三十一條之一亦規定司法警察官、司法警察具有
    調查犯罪嫌疑人犯罪情形及蒐集證據等職權，若其等所作之
    筆錄毫無例外地全無證據能力，當非所宜。再者，如被告以
    外之人於檢察事務官、司法警察（官）調查中之陳述，係在
    可信之特別情況下所為，且為證明犯罪事實之存否所必要，
    而於審判程序中，發生事實上無從為直接審理之原因時，仍
    不承認該陳述之證據適格，即有違背實體真實發見之訴訟目
    的。為補救採納傳聞法則，實務上所可能發生蒐證困難之問
    題，爰參考日本刑事訴訟法第三百二十一條第一項第三款之
    立法例，增訂本條，於本條所列死亡、身心障礙致記憶喪失
    或無法陳述、滯留國外或所在不明而無法傳喚或傳喚不到或
    到庭後無正當理由拒絕陳述等情形下，承認該等審判外之陳
    述，得採為證據。
二、次按被告以外之人於檢察事務官、司法警察官或司法警察調
    查中所為之陳述，基於實體發現真實之訴訟目的，依第一百
    五十九條之二規定，如與審判中之陳述不符時，經比較結果
    ，其先前之陳述，相對「具有較可信之特別情況」，且為證
    明犯罪事實存否所「必要」者，或於審判中有第一百五十九
    條之三所列死亡等原因而無法或拒絕陳述之各款情形之一，
    經證明其調查中所為陳述絕對「具有可信之特別情況」，且
    為證明犯罪事實之存否所「必要」者，亦例外地賦與證據能
    力。是所謂「顯有不可信性」、「相對特別可信性」與「絕
    對特別可信性」，係指陳述是否出於供述者之真意、有無違
    法取供情事之信用性而言，故應就偵查或調查筆錄製作之原
    因、過程及其功能等加以觀察其信用性，據以判斷該傳聞證
    據是否有顯不可信或有特別可信之情況而例外具有證據能力
    ，並非對其陳述內容之證明力如何加以論斷，二者之層次有
    別，不容混淆（最高法院九十四年度臺上字第六二九號判決
    意旨參照）。故所謂「具有可信之特別情況」，應係指法院
    應衡量警詢時陳述之外部狀況以及陳述人之內部心理狀態等
    一切情狀，包括陳述人於先前之陳述時是否有其親人、陳述
    人選任之辯護人或社工人員等人陪同陳述人在場，而足認陳
    述人不僅可符合排除非法手段取證之陳述任意性，且其於警
    詢時之陳述更因上揭人等陪同下所營造之心理安全氛圍，而
    使其陳述具有可信之特別情況；又陳述人係以出於主動自願
    之方式赴警局或地檢署說明案情，而可排除陳述人先前之陳
    述未受司法警察逮捕或拘提等強制處分之不良影響，亦屬判
    斷是否較可信之特別情況之基準。至被告以外之人之陳述有
    無前後矛盾或與事實不符之情形，應僅屬證明力高低之範疇
    ，尚非其陳述是否得為證據之認定依據。
三、本件檢察官提出證人甲○○於警詢筆錄之陳述為證，惟被告
    丙○○否認有證據能力，茲分別說明如下：
  (一)本件證人甲○○於九十六年一月十三日在臺中市警察局第三
    分局合作派出所所為之警詢筆錄（見警卷第一○頁至第一三
    頁），因其等為被告以外之人，且該陳述係於司法警察前所
    為，性質上屬傳聞證據，除有刑事訴訟法第一百五十九條之
    一至第一百五十九條之五及第二百零六條所規定有證據能力
    之情形外，原則上並無證據能力。
  (二)惟證人甲○○前開警詢筆錄之製作原因，係因其於九十六年
    一月十三日十二時十分許，在臺中市○區○○路一六八巷一
    五弄三號前打電話給被告丙○○後，而為正在被告上址住處
    執行搜索之警員查獲，而於警詢中供稱係向綽號「阿正」之
    人購買毒品，並指認被告即是綽號「阿正」之男子，故證人
    甲○○係在於上開時地，打電話予被告丙○○而為警加以盤
    查，並帶回警局製作筆錄，其係於人身自由受到拘束期間所
    為之陳述及指認，其陳述及指認是否出於自由意願之意識，
    已非無疑。再者，警方僅於現場要求證人甲○○指認其所稱
    之綽號「阿正」之男子是否為被告丙○○本人，此種指認方
    式極易發生以不當暗示之方法誘導證人或使證人之記憶受污
    染之情形，自難認證人甲○○於警詢時陳述之外部狀況以及
    陳述人之內部心理狀態已具備有較可信之特別情況，公訴人
    復未證明證人甲○○之警詢筆錄具有較可信或特別可信之情
    怳，是依上開規定，證人甲○○於警詢中所為之陳述，應無
    證據能力。
貳、認定犯罪事實所憑之證據及論罪科刑：
一、上開事實，業據被告丙○○於本院審理時坦承不諱（見本院
    卷第三八頁、第一三五頁、第一三八頁、第一三九頁、第一
    四○頁、第一四一頁），證人甲○○於本院審理時先證稱：
    我不認識在庭的丙○○，我認識綽號「阿正」之人，但綽號
    「阿正」之人是瘦瘦高高的，之前沒有見過丙○○，綽號「
    阿正」之人不是在庭的丙○○，只有在派出所看過丙○○等
    語（見本院卷第一二五頁、第一二八頁、第一二九頁），惟
    嗣後又改稱：丙○○是我同事劉東和的朋友，劉東和就是我
    剛剛所說的「阿和」，我是透過「阿和」才認識丙○○等語
    （見本院卷第一三八頁），而被告丙○○於偵查中及本院審
    理時均供稱其認識證人甲○○等語（見臺灣臺中地方法院檢
    察署九十六年度核交字第一○四號第六頁、臺灣臺中地方法
    院檢察署九十六年度偵字第二八七一號偵查卷第三二頁、本
    院卷第一○頁、第一三六頁），可見證人甲○○於本院審理
    時所證稱其不認識被告丙○○云云，顯係虛偽不實。又被告
    於偵查中即供稱：我給甲○○海洛因的地點都是在臺中市○
    ○路與福明街口之「７－１１便利商店」，因為該處離我家
    比較近，... 二次我沒有拿到錢等語（見臺灣臺中地方法院
    檢察署九十六年度核交字第一○四號第七頁），又據其於本
    院準備程序時供稱：甲○○毒癮發作來找我，我有給甲○○
    海洛因的情形有二次，都是在九十六年一月份，地點都在臺
    中市○○路與福明街口之「７－１１便利商店」等語（見本
    院卷第三八頁），此與證人甲○○於本院審理時所證述我去
    所約定的進化路與福明街口的「７－１１便利商店」等對方
    ，兩次都是在那裡之情節大致相符合（見本院卷第一二七頁
    ），若被告並未轉讓海洛因予證人甲○○，衡情，豈會甘冒
    受刑事追訴之風險，而於偵查及本院審理時自承其有轉讓海
    洛因予證人甲○○等不利於己之供述，此外，並有海洛因五
    包（淨重零點四八公克，空包裝重零點八五公克）扣案可資
    佐證，被告丙○○確有無償轉讓海洛因予證人甲○○之犯行
    無疑，本件事證已明，被告犯行堪以認定。
二、按販賣毒品罪，均須行為人有營利之意圖為其構成要件之一
    （司法院廳刑一字第○九四一五號座談會審查意見臺灣高
    等法院暨所屬法院八十八年座談會研討結論參照）；故以營
    利交付毒品收取對價之行為始構成販賣毒品，如先持有後，
    未具營利之意圖而授受毒品，為轉讓，若因他人別無管道購
    買毒品施用，而事先約定由其幫助出面代購或合買毒品，則
    為幫助施用毒品（最高法院九十一年度臺上字第四一四九號
    判決意旨參照），查海洛因係毒品危害防制條例第二條第二
    項第一款所列之第一級毒品，不得非法持有及施用，被告丙
    ○○竟無償轉讓予證人甲○○施用，故核其所為，均係犯毒
    品危害防制條例第八條第一項之轉讓第一級毒品罪。被告轉
    讓第一級毒品前持有之低度行為，應為轉讓毒品之高度行為
    所吸收，不另論罪。公訴人認被告之行為係涉犯毒品危害防
    制條例第四條第一項之販賣第一級毒品海洛因罪嫌云云，尚
    有未洽，惟其基本社會事實同一，於不妨害事實同一之範圍
    內，本院仍應予審理，並變更起訴法條。另被告所犯上開轉
    讓第一級毒品二罪間，犯意各別，應予分論併罰。爰審酌被
    告染有施用毒品惡習，其明知毒品對身心之危害，竟仍轉讓
    毒品予他人施用，惡性非輕，惟其轉讓毒品之次數僅二次、
    數量不多，且犯後已大致坦承犯行，尚知悔悟等一切情狀，
    分別量處如主文所示之刑。又被告犯罪時間在九十六年四月
    二十四日以前，合於中華民國九十六年罪犯減刑條例第二條
    第一項第三款所定減刑條件，應依法減輕其宣告刑二分之一
    ，並定其應執行之刑。
三、又按查獲之第一、二級毒品及專供製造或施用第一、二級毒
    品之器具，不問屬於犯人與否，均沒收銷燬之；又違禁物得
    單獨宣告沒收，毒品危害防制條例第十八條第一項前段、刑
    法第四十條第二項分別定有明文。經查，本件扣案之海洛因
    五包（淨重零點四八公克，空包裝重零點八五公克），雖係
    被告所有，業據被告自承在卷，雖並非供本件犯罪所用之物
    ，但仍為毒品危害防制條例第二條規定之第一級毒品，依同
    條例之規定，不得製造、販賣、運輸、持有，係屬違禁物，
    且經檢察官於起訴書載明聲請宣告沒收，爰依毒品危害防制
    條例第十八條第一項前段、刑法第四十條第二項之規定，宣
    告沒收銷燬之，附此敘明。
參、無罪部分：
一、公訴意旨另以：被告於九十六年一月一日起至同年月十三日
    止，在位於臺中市○○路與福明街口之「７－１１便利商店
    」前，以每包一千元之價格，販賣第一級毒品海洛因予證人
    甲○○一次，因認被告此部分亦涉犯毒品危害防制條例第四
    條第一項之販賣第一級毒品罪嫌。
二、按犯罪事實，應依證據認定之，無證據不得認定犯罪事實；
    刑事訴訟法第一百五十四條第二項定有明文。又認定不利於
    被告之事實，須依積極證據，苟積極證據不足為不利於被告
    事實之認定時，即應為有利於被告事實之認定，更不必有何
    有利之證據；認定犯罪事實所憑之證據，雖不以直接證據為
    限，間接證據亦包括在內，然而無論直接或間接證據，其為
    訴訟上之證明，須於通常一般之人均不致有所懷疑，而得確
    信其為真實之程度者，始得據為有罪之認定，倘其證明尚未
    達到此一程度，而有合理性之懷疑存在時，即無從遽為有罪
    之確信（最高法院三十年上字第八一六號及七十六年臺上字
    第四九八號判例參照）。次按刑事訴訟法第一百六十一條已
    於九十一年二月八日修正公佈，其第一項規定：檢察官就被
    告犯罪事實，應負舉證責任，並指出證明之方法。因此檢察
    官對於起訴之犯罪事實，應負提出證據及說服之實質舉證責
    任。倘其所提出之證據，不足為被告有罪之積極證明，或其
    指出證明之方法，無從說服法院以形成被告有罪之心證，基
    於無罪推定之原則，自應為被告無罪判決之諭知（最高法院
    九十二年臺上字第一二八號判例參照）。
三、經查：被告丙○○於偵查及本院審理時均否認有販賣毒品之
    犯行，而證人甲○○於本院審理時證稱：我向綽號「阿正」
    之人買過二次海洛因等語（見本院卷第一二六頁），則除被
    告丙○○所坦承其有於九十六年一月間轉讓第一級毒品海洛
    因與證人甲○○二次外，證人甲○○於本院審理時所為證述
    取得海洛因之次數亦僅有二次，是以由證人甲○○於本院審
    理時之證述內容觀之，其餘取得海洛因之詳細時間、地點及
    毒品之重量、金額均一無所悉，自難僅憑證人林俊於本院審
    理時之證述內容據以為被告不利之認定，進而推論有公訴人
    所指之上開販賣第一級毒品海洛因之事實，從而尚無法讓本
    院形成被告丙○○有上開犯行之確信心證。此外，復查無其
    他積極證據足資證明被告丙○○於上開時、地，有何販賣第
    一級毒品予證人甲○○之犯行，此部分犯罪不能證明，依據
    上述法條及判例意旨，自應為其無罪之諭知。
據上論斷，應依刑事訴訟法第二百九十九條第一項前段、第三百
條、第三百零一條第一項前段，毒品危害防制條例第八條第一項
、第十八條第一項前段，刑法第十一條前段、第五十一條第五款
、第四十二條第二項，中華民國九十六年罪犯減刑條例第二條第
一項第三款、第七條，判決如主文。
本案經檢察官陳俊茂到庭執行職務。
中　　華　　民　　國　　96　　年　　11　　月　　26　　日
                  刑事第九庭    審判長法  官  陳如玲
                                      法  官  何世全
                                      法  官  余德正
以上正本證明與原本無異。
如不服本判決，應於收受送達後10日內向本院提出上訴書狀（應
敘述具體理由並附繕本）。
上訴書狀如未敘述理由，應於上訴期間屆滿後20日內補提理由書
於本院。
                                      書記官  廖日晟
中　　華　　民　　國　　96　　年　　11　　月　　26　　日
附錄論罪科刑法條
毒品危害防制條例第8條第1項
轉讓第一級毒品者，處一年以上七年以下有期徒刑，得併科新臺
幣一百萬元以下罰金。
